【裁判字號】    97,上易,211
【裁判日期】    971029
【裁判案由】    損害賠償
【裁判全文】
臺灣高等法院高雄分院民事判決         97年度上易字第211號
上  訴  人  甲○○
被 上訴 人  乙○○
訴訟代理人  黃榮作律師
上列當事人間因損害賠償事件，對於民國97年7 月7 日臺灣高雄
地方法院97年度訴字第669 號第一審判決提起上訴，本院於97年
10月15日辯論終結，茲判決如下：
    主  文
上訴駁回。
第二審訴訟費用由上訴人負擔。
    事實及理由
一、上訴人主張：被上訴人於民國95年5 月28日下午1 時20分許
    ，駕駛車牌號碼E2-9808 號自用小客車（下稱系爭自小客車
    ），沿高雄市前鎮區○○○路由南往北方向行駛，行經該路
    與英德街口，疏未注意有無來車，即貿然迴轉，適伊騎乘車
    牌號碼IDS-633 號重機車，沿同上區○○街由東向西方向騎
    駛並左轉光華二路，致系爭自小客車右車身與伊機車左手把
    發生擦撞，伊因而人車倒地，受有左膝挫擦傷、右足挫擦傷
    、左臂部、左胸挫傷等傷害，並導致頸椎間盤突出症。伊乃
    支出醫藥費用新台幣（下同）103,626 元、交通費用28,415
    元、機車修復費用1,100 元、喪失勞動能力9,000,000 元、
    精神慰撫金3,776,858 元，共計12,909,999元之損害。原審
    被告陳金玉（另結）為系爭自小客車之車主，自應就被上訴
    人上開侵權行為負連帶賠償責任。爰依侵權行為之法律關係
    ，求為命被上訴人及陳金玉連帶如數給付，並加計法定遲延
    利息之判決。
二、被上訴人則以：本件交通事故係因上訴人左轉時，未打左轉
    方向燈，復未注意車前狀況隨時採取必要之安全措施，始自
    後擦撞系爭自小客車右後車門，是上訴人就本件事故與有過
    失。又上訴人因本件交通事故所受傷害，應為左膝擦傷3 ×
    3 公分，右足背擦傷8 ×2 公分，逾此部分之醫藥費請求均
    與本件車禍無關。且上訴人所受傷情至微，精神上痛苦亦屬
    有限，請求巨額之賠償，自無理由。另伊於事故發生後，已
    代付醫藥費300 元，上訴人並已請領強制汽車責任保險金29
    ,482 元 ，自應予扣除等語，資為抗辯。
三、原審判決被上訴人應給付上訴人26,833元本息，並駁回上訴
    人其餘之請求，上訴人就其中駁回其醫藥費98,986元、交通
    費27,540元及精神慰撫金164,474 元部分不服，提起上訴，
    其上訴聲明：(一)原判決不利於上訴人後開部分廢棄。(二)上開
    廢棄部分，被上訴人應再給付上訴人291,000 元。被上訴人
    答辯聲明：上訴駁回。（至原審駁回上訴人之請求超過上開
    上訴聲明部分，及命被上訴人給付部分，未據上訴，均已確
    定。）
四、兩造不爭執及爭執事項：
甲、不爭執事項：
  (一)被上訴人於95年5 月28日下午1 時20分許，駕駛車牌號碼E2
    -9808 號自小客車，沿高雄市前鎮區○○○路由南往北方向
    行駛，行經光華二路與英德街口時，疏未注意有無來車，即
    貿然迴轉，適有上訴人騎乘車牌號碼IDS-633 號重機車，沿
    英德街由東往西方向騎駛並左轉光華二路，致系爭自小客車
    右車身與上訴人機車左手把發生擦撞，上訴人人車倒地，因
    而受有傷害。
  (二)系爭自小客車為陳金玉所有。
  (三)被上訴人因過失傷害罪，經台灣高雄地方法院（下稱高雄地
    院）以96年度交易字第101 號判處拘役30日，緩刑2 年確定
    。
  (四)上訴人因本件交通事故已領取強制保險金29,482元，並被上
    訴人已給付300 元醫藥費。
  (五)上訴人已支出必要之機車修理費1,100元。
  (六)上訴人於本件交通事故發生前，領有輕度右下肢殘障手冊。
乙、爭執之事項：
  (一)被上訴人就本件交通事故之發生有無過失？上訴人有無與有
    過失？如有，過失比例為何？
  (二)上訴人因本件交通事故所受之傷害為何？
  (三)上訴人請求金額為何？
五、被上訴人就本件交通事故之發生有無過失？上訴人有無與有
    過失？如有，過失比例為何？
  (一)上訴人主張之事實，業據本院調閱高雄地院96年度交易字第
    101 號過失傷害案件卷證，被上訴人於警訊及偵查中陳稱：
    伊駕駛系爭自小客車沿光華二路由南向北行駛，行經該路與
    英德街口時，迴轉光華二路欲往南行駛，起駛迴轉時上訴人
    機車在伊右方，伊承認有迴轉不注意往來車輛之過失，對於
    鑑定意見書沒有意見等語（刑事偵查卷第14、49頁），核與
    上訴人於警訊時陳稱：伊沿英德街由東向西騎駛，左轉光華
    二路時，系爭自小客車突然往西迴轉，伊不及閃避，致機車
    左手把與自小客車右車身擦撞而肇事等語（刑事偵查卷第17
    頁），大致相符，並經員警至現場處理，製有道路交通事故
    調查報告表(一)(二)及道路交通事故現場圖可稽（刑事偵查卷第
    20、24、25頁），是被上訴人因迴轉而撞及上訴人，堪予認
    定。
  (二)按汽車迴車前，應暫停並顯示左轉燈光或手勢，看清無來往
    車輛，並注意行人通過，始得迴轉，道路交通安全規則第10
    6 條5 款定有明文。被上訴人於前揭時地駕車本應注意上開
    規定，且依當時情形，客觀上又無不能注意之情事，竟疏於
    注意來往車輛即貿然迴轉，致生本件車禍事故，其有過失，
    應甚顯然。
  (三)至被上訴人抗辯上訴人左轉未打左轉方向燈，復未注意車前
    狀況隨時採取必要之安全措施，應與有過失云云。惟查，本
    件並無任何事證足以佐證上訴人於左轉光華二路時，有未顯
    示左轉方向燈之過失，被上訴人所指尚屬無據。又依卷附道
    路交通事故現場圖所示（刑事偵查卷第21頁），肇事地點在
    光華二路與英德街口，並靠近光華二路南下車道，上訴人自
    英德街左轉光華二路至肇事地點已行駛相當距離，且肇事當
    時英德街為綠燈，光華二路為紅燈，為兩造於警訊時所陳明
    ，有高雄市政府交通大隊交通事故談話紀錄表可參（刑事偵
    查卷第15、19頁），是依該現場情形，上訴人於綠燈左轉光
    華二路過程中，無法確知系爭自小客車之動向係為左轉英德
    街或迴轉光華二路，於行近肇事地點時，因被上訴人於紅燈
    狀態下迴轉南下車道，致生本件交通事故，故上訴人就本件
    交通事故，並無未注意車前狀況之過失，而應由被上訴人負
    全部之過失責任。參以本件送請高雄市政府交通局車輛行車
    事故鑑定委員會鑑定結果亦認被上訴人迴車不注意來往車輛
    為肇事原因，上訴人無肇事原因等情，有該車輛行車事故鑑
    定委員會95年10月11日高市車鑑字第0950003351號函暨所附
    鑑定意見書在卷足憑（刑事偵查卷第45至46頁），益徵被上
    訴人確有過失侵害上訴人之行為，上訴人則無過失自明。
六、上訴人因本件交通事故所受之傷害為何？
  (一)上訴人於本件交通事故發生後，隨即送往乃榮醫院就診，經
    診斷受有「左膝擦傷3 ×3 公分，右足背擦傷8 ×2 公分」
    傷害，有乃榮醫院醫師鄭乃榮開立之驗傷診斷書1 紙可證（
    刑事偵查卷第10頁）。至乃榮醫院醫師楊宏仁雖於95年5 月
    30日開立診斷證明書（刑事偵查卷第10頁），記載上訴人受
    有「左膝挫擦傷、右足挫擦傷、左臂部、左胸挫傷」等傷害
    ，惟經原審就上開「左臂部、左胸挫傷」傷情函詢乃榮醫院
    ，據乃榮醫院回函稱：該左臂部、左胸挫傷係患者主訴，而
    主訴前胸疼痛時，醫師建議做胸部Ｘ光檢查，但病人拒絕等
    情，有該院97年4 月3 日乃榮醫字第080402001 號函可按（
    原審卷(一)第357 頁）。據此，前開乃榮醫院醫師楊宏仁開立
    之診斷證明書，雖記載上訴人有「左臂部、左胸挫傷」傷情
    ，然此僅據上訴人主訴，並未經任何客觀之檢驗判斷，尚不
    得認上訴人因本件交通事故確受有「左臂部、左胸挫傷」之
    傷害。又阮綜合醫院於95年6 月26日開立之診斷證明書（原
    審卷(一)第74頁），雖記載上訴人之病名「胸部挫傷」，然該
    院函稱：「查本院於95年6 月26日出具病患甲○○之診斷證
    明書，係依據急診之記錄開列（急診之記錄研判應採用患者
    之主訴）。急診之心電圖與胸部Ｘ光檢查並無異常，但僅能
    證明沒有肋骨骨折、沒有血氣胸、沒有肺部挫傷，並無法證
    明有或無胸部挫傷」，有該院97年4 月1 日阮醫教字第0970
    000145號函可佐（原審卷(一)第350 頁）。是以前開診斷證明
    書「胸部挫傷」亦僅據上訴人主訴，然上訴人之陳述是否確
    與事實相符，並無相關證據足以佐證，且該病症是否係因本
    件交通事故所致，亦非無疑，自不足採為不利被上訴人之證
    據。
  (二)上訴人又主張因本件交通事故致受有「頸椎間盤突出症」傷
    害，並提出阮綜合醫院96年5 月9 日驗傷診斷書、96年8 月
    23日診斷證明書、護生堂骨科中醫診所96年8 月22日診斷證
    明書、二聖醫院96年4 月25日診斷證明書、德生中醫診所96
    年8 月7 日診斷證明書為證（原審卷(一)第36至38頁、第56頁
    、第108 頁）。惟經阮綜合醫院函稱：「病患因頸椎間盤突
    出症導致肩頸部疼痛及左手麻木，從96年4 月12日至本院復
    健科門診及復健治療。造成頸椎間盤突出的原因有很多，諸
    如長期姿式不良、車禍、工作傷害、運動傷害、先天因素或
    退化等都可能引起頸椎間盤突出。就此病例而言，醫學上無
    法斷定病患之頸椎間盤突出是否僅因95年5 月28日單次車禍
    所造成的」；財團法人私立高雄醫學大學附設中和紀念醫院
    （下稱高醫）亦函稱：「葉君曾因『頸肩酸痛』至本院復健
    科門診就診，於96年8 月27日、9 月14日及11月13日就診並
    開立復健療程，這期間共只接受復健治療4 次，其症狀與車
    禍的相關性，於本院就診時難以斷定。該患者因頸部痛另於
    96年12月12日至本院腦神經外科求診，依據外院的核磁共振
    掃描片子（96年10月20日阮綜合）發現頸椎椎間盤突出，未
    知與95年之車禍關聯。給予口服藥物治療，並於96年12月21
    日複診，總共來本院腦神經外科兩次門診。葉君之傷勢復原
    情形及將來恢復能力，無法判斷」；高雄市立民生醫院並函
    稱：「病人於95年9 月2 日前來本院骨科門診求治，當時主
    訴於95年5 月28日車禍造成左肩部疼痛，理學檢查無明顯異
    狀，因此未給予任何治療，病人之後也未因相同症狀回診求
    治」；高雄市立中醫醫院函稱：「病人甲○○於95年7 月7
    日本院初診，自述於95年5 月28日騎機車被汽車撞傷，7 月
    7 日胸悶痛、左膝及小腿腫痛、腰酸痛、右踝酸痛、左肩酸
    痛、右下肢肌肉萎縮（小兒麻痺）、右踝曾手術…，關於肩
    頸椎疼痛及椎間盤突出與車禍關係─無法確定」，此有阮綜
    合醫院96年12月13日阮醫教字第0960000636號函、高醫97年
    1 月4 日高醫附行字第0970000039號函、高雄市立民生醫院
    96年12月14日高市民醫病字第0960007096號函、高雄市立中
    醫醫院96年12月31日高市中醫字第096000 2621 號函可稽（
    原審卷(一)第322 、323 、333 、319 、327 頁）。準此以觀
    ，上訴人雖確罹患「頸椎間盤突出症」，然造成此疾患之原
    因甚多，並無證據足以證明係因本件車禍事故所造成，難謂
    上訴人之「頸椎間盤突出症」與本件交通事故間，確有相當
    因果關係存在。從而，上訴人主張因本件交通事故，致受有
    「頸椎間盤突出症」傷害云云，即屬無據。
  (三)至「甲○○於95年5 月31日門診，自述於95年5 月28日騎機
    車遭汽車撞傷。當時左胸、左上臂、左膝蓋、右足背挫擦傷
    ，肌肉瘀青腫痛，右足背撕裂傷，關節活動不利。治療期間
    ，病症雖逐漸改善，惟患者一直主訴肩頸部、腰部疼痛、胸
    悶、呼吸不暢，無法久坐，左上肢麻痺，無法持久工作，遂
    建議轉醫學中心進一步檢查。患者以往病歷並無肩頸椎疼痛
    及椎間盤突出病症，而是車禍後才有上述病症，應是與此次
    車禍傷害有因果關係。患者係下肢障礙，車禍後肩頸椎疼痛
    、胸悶、呼吸不暢，左上肢麻痺等症狀，亦與下肢障礙無關
    」，有德生中醫診所函1 份可憑（原審卷(一)第320 、321 頁
    ）；又「甲○○於95年8 月30日初診於本診所，主訴於95年
    5 月28日下午1 時許車禍，這期間經中西醫醫治現尚感疼痛
    ，本院診療後為法院所述之症狀，至於肩頸部份，因車禍時
    撞擊力道強烈致頸椎鞭打而受傷判斷與車禍是有絕對因果關
    係」，亦有護生堂骨科中醫診所函可佐（原審卷(一)第326 頁
    ）。惟查，造成「頸椎間盤突出症」之原因甚多，已如前述
    ，是尚難僅以上訴人先前並無肩頸椎疼痛及椎間盤突出病症
    ，車禍後始有上述病症，遽認與本件交通事故間有因果關係
    存在。又依前開道路交通事故現場圖觀之，本件交通事故兩
    車係屬擦撞，機車刮地痕1.5 公尺，且依事故後現場照片所
    示（原審卷(二)第47、48頁），上訴人機車僅部分損壞，修復
    費用1,100 元，為兩造所不爭，且系爭自小客車為起駛迴轉
    ，上訴人機車為轉彎車，速度均非甚快，足見本件車禍之衝
    擊力道並非激烈，是前開護生堂骨科中醫診所函，以因車禍
    時撞擊力道強烈，致頸椎鞭打而受傷，進而判斷該疾患與車
    禍有因果關係云云，與事實不符，應不足採。
  (四)另上訴人雖聲請鑑定「頸椎間盤突出症」與本件交通事故有
    無關連。惟「病患甲○○因頸椎間盤突出症，導致肩頸部疼
    痛及左手麻木，而至本院復健科就診的第一次就診時間為96
    年4 月11日，距離病患口述車禍發生的時間95年5 月28日，
    已有10個多月之久，而造成頸椎間盤突出的原因又有多種可
    能性。就此病例而言，醫師無法鑑定病患之頸椎間盤突出是
    否單因95年5 月28日車禍所造成」，有阮綜合醫院97年6 月
    11日阮醫教字第0970000259號函足參（原審卷(三)第12頁），
    且「因本院未有葉君急診就醫記錄，且時間隔約1 年半，所
    以此頸椎間盤突出症未知與95年5 月28日車禍之關聯」，亦
    有高醫97年6 月18日高醫附行字第0970001949號函可按（原
    審卷(三)第14頁）。職故，依目前醫療科技，並無法鑑定上訴
    人之頸椎間盤突出是否單因本件車禍所造成，故無送請鑑定
    之必要，附此敘明。
  (五)基上，上訴人因本件事故除受有「左膝擦傷3 ×3 公分，右
    足背擦傷8 ×2 公分」之傷害外，並無證據足以認定上訴人
    受有「左臂部、左胸挫傷」傷害及上訴人所罹患之「頸椎間
    盤突出症」與車禍間有相當因果關係存在。從而，上訴人因
    本件交通事故所受之傷害應僅為「左膝擦傷3 ×3 公分，右
    足背擦傷8 ×2 公分」，而不及「左臂部、左胸挫傷」、「
    頸椎間盤突出症」，或其他傷害，是上訴人主張因本件交通
    事故亦受有「左臂部、左胸挫傷」及「頸椎間盤突出症」云
    云，自無可採。
七、上訴人請求金額為何？
  (一)按因故意或過失不法侵害他人之權利者，負損害賠償責任；
    不法侵害他人之身體或健康者，對於被害人因此喪失或減少
    勞動能力或增加生活上之需要時，應負損害賠償責任；不法
    侵害他人之身體、健康、名譽、自由、信用、隱私、貞操，
    或不法侵害其他人格法益而情節重大者，被害人雖非財產上
    之損害，亦得請求賠償相當之金額，民法第184 條第1 項前
    段、第193 條第1 項、第195 條第1 項分別定有明文。被上
    訴人就本件事故之發生應負完全過失責任，已如前述，自應
    負侵權行為損害賠償責任。
  (二)醫療費用部分：上訴人主張其至97年4 月24日止，支付醫療
    費103,626 元云云。查，上訴人因本件事故受有「左膝擦傷
    3 ×3 公分，右足背擦傷8 ×2 公分」傷害，並未因此受有
    「左臂部、左胸挫傷」或「頸椎間盤突出症」等傷害，已如
    前述，是上訴人因「頸椎間盤突出症」等症狀就診而支出之
    醫療費用，請求被上訴人負損害賠償責任，自屬無據。又上
    訴人因「左膝擦傷3 ×3 公分，右足背擦傷8 ×2 公分」傷
    害，前往乃榮醫院診療，支出醫療費用共4,640 元，有上訴
    人提出之乃榮醫院收據7 紙及被上訴人提出之乃榮醫院收據
    1 紙可按（原審卷(一)第64至66頁、原審交附字卷第5 頁），
    並為被上訴人所不爭，應堪採取。至上訴人所提之其他醫藥
    費收據，其中永森中醫診所就診部分係因上訴人左肩關節痛
    等之病症，高雄市立民生醫院就診部分為左肩部疼痛之病症
    ，德生中醫診所就診部分係有左胸、左上背等病症，阮綜合
    醫院就診部分乃因頸椎間盤突出症導致肩頸部疼痛及左手麻
    木之病症，林義晃中醫診所就診部分，上訴人自述左臂及左
    胸部疼痛等症狀，護生堂骨科中醫診所就診部分，上訴人有
    原審函查所述之症狀即左足挫擦傷、左臂部、左胸挫傷、及
    肩頸部等症狀，高雄市立中醫醫院就診部分有胸悶痛、腰酸
    痛、左肩酸痛等病症，高醫就診部分係因頸肩酸痛之病症等
    情，此有上開醫院之函文可稽（原審卷(一)第316 至338 頁）
    ，另二聖醫院就診部分，則係因頸椎痛一節，亦有該院診斷
    證明書可憑（原審卷(一)第56頁），則上訴人之上開就診支出
    並非均與車禍受傷有關，難認係屬本件事故治療所必要，自
    非可採。是上訴人得請求被上訴人賠償醫藥費用應為4,640
    元，其於本院請求被上訴人再給付98,986元，則屬無據，尚
    難准許。
  (三)交通費用部分：上訴人主張其醫療門診次數計333 次，支付
    機車油資11,101元、汽車油資2,500 元、車輛耗損（即機油
    及輪胎磨損等）8,000 元、大眾交通工具車資6,814 元，計
    受有往返交通費計28,415元之損害，雖提出明細表3 紙、車
    資證明單1 份、計程車收費收據1 份、汽機車油資證明1 份
    為據（原審卷(二)第90至111 、310 至332 頁）。然上訴人因
    本件事故僅受有「左膝擦傷3 ×3 公分，右足背擦傷8 ×2
    公分」傷害，並未因此受有「左臂部、左胸挫傷」、「頸椎
    間盤突出症」等其他傷害，則僅有至乃榮醫院就診部分之交
    通費用支出為必要費用。又上訴人係於95年5 月28日、29日
    、30日、同年6 月9 日、8 月18日、9 月4 日至乃榮醫院就
    診，有上開醫藥費收據可稽，惟上訴人並未提出此部分油資
    、車輛耗損、車資等證明，則審酌上訴人居住高雄市○鎮區
    ○道路86號，至乃榮醫院高雄市苓雅區○○○路226 號，其
    間距離非遠，就醫次數不多，所耗油資、車輛折損應屬有限
    ，原審認此部分之交通費為875 元，應為適當，上訴人於本
    院請求被上訴人應再給付27,540元，即屬無據。
  (四)精神慰撫金部分：按慰撫金數額之認定，除依被害人所受身
    體上及精神上痛苦程度，及所造成之影響予以衡量外，尚須
    斟酌雙方之身分資力與加害之程度及各種情形，予以核定。
    上訴人因被上訴人之過失行為受有「左膝擦傷3 ×3 公分，
    右足背擦傷8 ×2 公分」傷害，業如前述，是上訴人請求被
    上訴人賠償其非財產上之損害，自屬有據。至上訴人主張被
    上訴人之過失傷害行為，毀損其兩輪車行車安全紀錄、民代
    參選名次紀錄、經營寵物店之商譽，致其受有精神損害云云
    ，則尚難認有何相當因果關係，並無足採。查上訴人經營「
    愛犬美容苑」，考領有丙級之美容、調酒、室內配線等專業
    執照，並曾參選里長、市議員選舉，95年度利息所得18,793
    元，名下有汽車1 部、投資2 筆，財產總額42,710 元 ；被
    上訴人則95年度所得計690,334 元，名下有汽車1 部、投資
    1 筆，財產總額30,000元等情，業經上訴人陳明在卷，並有
    稅務電子閘門財產所得調件明細表可憑（原審卷第208 至21
    5 頁），堪予認定。本院審酌前開兩造之身分、地位、經濟
    狀況、被上訴人之加害程度、上訴人所受傷勢、心理及生理
    上所受之痛苦等一切情狀，認上訴人請求精神慰撫金之數額
    以50,000元為適當，是上訴人於本院請求被上訴人再給付其
    164,474 元，即難採取。
  (五)據上，上訴人請求被上訴人賠償醫藥費4,640 元、交通費用
    875 元、機車修復費用1,100 元及精神慰撫金50,000元，合
    計56,615元，並扣除上訴人因本件交通事故已領取強制汽車
    責任保險金理賠29,482元，及被上訴人已給付300 元醫藥費
    ，被上訴人應賠償上訴人26,833元，核屬有據（此部分業經
    原判決命被上訴人給付，未據上訴）。至上訴人請求被上訴
    人再給付其醫藥費98,986元、交通費27,540元及精神慰撫金
    164,474 元部分，均屬無據，尚難准許。
八、綜上所述，上訴人依侵權行為之法律關係，請求被上訴人再
    給付291,000 元，為無理由，應予駁回。原審就此部分為上
    訴人敗訴之判決，於法並無不合，上訴論旨求予廢棄改判，
    為無理由，應予駁回。又本件事證已臻明確，兩造其餘攻擊
    防禦方法及舉證，核與判決結果不生影響，無庸予以贅述，
    併此敘明。
據上論結，本件上訴為無理由，依民事訴訟法第449 條第1 項、
第78條，判決如主文。
中    華    民    國    97    年    10    月    29    日
                            民事第五庭
                                審判長法官  蔡明宛
                                法      官  曾錦昌
                                法      官  魏式璧
以上正本證明與原本無異。
本判決不得上訴。
中    華    民    國    97    年    10    月    29    日
                                書  記  官  林明威


司法院資訊處製作；財團法人民間司法改革基金會備份。
